臺灣臺北地方法院刑事判決
111年度訴字第594號
公  訴  人  臺灣臺北地方檢察署檢察官
被      告  葉志中




選任辯護人  江雅萍律師
輔  佐  人
即被告配偶  陳美智


上列被告因違反公司法等案件，經檢察官聲請簡易判決處刑（11
1年度偵字第8503號），本院認不宜以簡易判決處刑（111年度簡
字第1134號），改以通常程序審理，本院判決如下：
    主  文
葉志中犯公司法第九條第一項後段之收回股款罪，處有期徒刑貳
月，如易科罰金，以新臺幣壹仟元折算壹日。緩刑貳年。
    事  實
一、葉志中為址設臺北市○○區○○○路0段000號10樓之中華長生美
    生有限公司（下稱中華長生公司）之董事，為依公司法規定
    之負責人，並為商業會計法所稱之商業負責人。葉志中明知
    公司設立登記應實際收足股東股款，不得於股東繳納並登記
    後，任由股東收回，竟基於違反公司法、商業會計法及使公
    務員登載不實之犯意，先於民國105年3月14日，向不知情之
    謝承璿調借新臺幣（下同）500萬元，並經由其所申辦之聯
    邦銀行帳號000000000000號帳戶，匯入500萬元至中華長生
    公司籌備處於聯邦銀行臺北分行帳號000000000000號帳戶以
    為股東出資款，做為驗資之用，再由不知情之會計師據以出
    具資本查核報告書，表明已收足中華長生公司設立登記所需
    股款500萬元後，旋分別於105年3月16日將前揭500萬元自前
    揭中華長生公司籌備處銀行帳戶匯款500萬元至葉志中前揭
    申辦之聯邦銀行帳戶後，再匯還500萬元予謝承璿，而未實
    際繳納股款，並由不知情代辦人員黃碧文於105年3月22日檢
    附會計師資本額查核簽證報告書、股東繳納現金股款明細表
    、中華長生公司資本額變動表等資料，向臺北市政府申請辦
    理公司之設立登記，使不知情之承辦公務員於形式審查後，
    於同年月22日核准中華長生公司之設立登記，並登載於職務
    上所掌之公司登記案卷，足生損害於主管機關對於公司管理
    及資本額審核之正確性。
二、案經法務部調查局臺北市調查處移送臺灣臺北地方檢察署（
    下稱臺北地檢署）偵查後聲請簡易判決處刑。　
    理  由
壹、程序方面：
一、按被告以外之人於審判外之言詞或書面陳述，除法律有規定
    者外，不得作為證據；被告以外之人於審判外之陳述，雖不
    符同法第159條之1至第159條之4之規定，而經當事人於審判
    程序同意作為證據，法院審酌該言詞陳述或書面陳述作成時
    之情況，認為適當者，亦得為證據；而當事人、代理人或辯
    護人於法院調查證據時，知有第159條第1項不得為證據之情
    形，而未於言詞辯論終結前聲明異議者，視為有前項之同意
    ，刑事訴訟法第159條第1項、第159條之5分別定有明文。查
    本件檢察官、被告葉志中及其辯護人、輔佐人陳美智就本判
    決所引用審判外之言詞或書面陳述之證據能力，經本院於審
    判期日提示，並告以要旨後，均未於言詞辯論終結前聲明異
    議（見本院卷第59至62頁），本院審酌該等具有傳聞證據性
    質之證據，其取得過程並無瑕疵或任何不適當之情況，應無
    不宜作為證據之情事，認以之作為本案之證據，應屬適當，
    依刑事訴訟法第159條之5之規定，自得作為證據。
二、至本案其餘認定犯罪事實之非供述證據，查無違反法定程序
    取得之情，依刑事訴訟法第158條之4反面解釋，亦具證據能
    力。
貳、實體方面：
一、認定犯罪事實所憑之證據及理由：
    上揭犯罪事實，業經被告之輔佐人到庭表示被告坦承犯行（
    見本院卷第59、62頁），並有證人謝承璿警詢及偵查中之證
    述在卷可佐（見臺北地檢署111年度偵字第8503號卷【下稱
    偵卷】第7至10頁、第189至191頁），且有臺北市政府105年
    3月22日府產業商字第10582767800號函暨所附中華長生公司
    登記案卷資料、臺北市政府105年6月1日府產業商字第10586
    372400號函暨所附中華長生公司登記案卷資料、中國信託商
    業銀行股份有限公司109年4月29日中信銀字第109224839095
    154號函暨所附開戶資料、交易明細、匯入明細及交易單據
    、聯邦商業銀行業務管理部存匯集中作業科108年8月5日聯
    業管（集）字第10810344963號函暨所附交易明細、交易單
    據憑證及開戶資料等件附卷可稽（見偵卷第33至64頁、第14
    至31頁、第79至92頁、第65至76頁），堪認本案事證已臻明
    確，被告之犯行堪以認定，應依法論科。
二、論罪科刑：
  ㈠按商業會計法第4條規定，商業會計法所定商業負責人之範圍
    ，依公司法、商業登記法及其他法律有關之規定。而公司法
    所稱公司負責人，在無限公司、兩合公司為執行業務或代表
    公司之股東；在有限公司、股份有限公司為董事，公司法第
    8條第1項定有明文。次按商業會計法第28條第1項原規定，
    商業通用之財務報表分為：資產負債表、損益表、現金流量
    表、業主權益變動表或累積盈虧變動表或盈虧撥補表及其他
    財務報表等5種，該項於108年5月30日修正後，則將財務報
    表分為資產負債表、綜合損益表、現金流量表、權益變動表
    等4種。因此，資本額變動表、股東繳納現金股款明細表不
    論是依修正前或修正後之規定，均不屬商業會計法第28條所
    稱之財務報表，但倘若以不正當方法使該文件發生不實結果
    ，仍應認為成立商業會計法第71條第5款之「致會計事項不
    實」之罪。此商業會計法之規定，原即含有業務上登載不實
    之本質，與刑法第215條業務上文書登載不實罪皆係規範處
    罰同一之登載不實行為，屬法規競合，依特別法優於普通法
    之原則，應優先適用商業會計法第71條第5款之罪論處（最
    高法院94年度台非字第98號、94年度台上字第7121號、98年
    度台上字第5819號判決意旨參照）。
　㈡再按公司法第9條第1項規定之立法意旨，乃係基於公司資本
    為公司經濟活動及信用之基礎，故除公司於設立時，於章程
    應載明公司之資本額，其後如須增資，亦須經嚴格之程序，
    此即資本不變之原則，此外，公司在設立時並應收足相當於
    資本額之現實財產（資本確定原則），且於設立後，以至解
    散前，亦皆應力求其保有相當於資本之現實財產（資本維持
    原則），則為防止虛設行號，以毫無資產基礎之公司從事營
    業，損害一般債權人，乃有上開公司負責人應確實將應收之
    股款收足，且不得於收足股款後又將股款發還股東或任由股
    東收回之規定，藉以維持公司資本之鞏固。又公司之設立、
    變更、解散登記或其他登記事項，於90年11月12日公司法修
    正後，主管機關僅形式審查申請是否違法或不合法定程式，
    而不再為實質之審查。是行為人於公司法修正後辦理公司登
    記事項，如有明知為不實之事項，而使公務員登載於職務上
    所掌之公文書，足以生損害於公眾或他人者，即有刑法第21
    4條之適用（最高法院96年度第5次刑事庭會議決議意旨參照
    ）。
　㈢是被告為中華長生公司之董事，自屬公司法第8條及商業會計
    法第4條所稱之公司負責人及商業負責人，核被告上述所為
    ，係犯公司法第9條第1項後段之收回股款罪、商業會計法第
    71條第5款之利用不正方法致使會計事項發生不實結果罪及
    刑法第214條之使公務員登載不實罪。至公訴意旨雖認本案
    係構成商業會計法第71條第5款之利用不正方法致使「財務
    報表」發生不實結果罪，然依前開所述，本案情況不屬商業
    會計法第28條所稱之財務報表，而應屬會計事項不實之範疇
    ，公訴意旨容有錯誤，惟刑事訴訟法第300條所謂變更法條
    ，係指罪名之變更，而本案判決論罪適用之法條項款既屬同
    一，尚無須變更起訴法條。
　㈣又被告所犯商業會計法第71條第5款之罪，依前開說明，當含
    有刑法第215條業務登載不實罪之性質，依特別法優先適用
    之原則，不另論以刑法第216條、第215條之行使業務登載不
    實文書罪。且被告利用不知情之會計師簽證出具資本額查核
    報告書並簽證表明股東股款業已繳足，進而遂行上開犯行，
    核為間接正犯。
　㈤被告所犯上開三罪，就行為人而言，係基於一個意思決定而
    著手實施，目的均在為不實之公司資本登記，為一行為觸犯
    數罪名，屬想像競合犯，應依刑法第55條之規定，從一重論
    以公司法第9條第1項後段之收回股款罪。
　㈥爰以行為人責任為基礎，被告任意收回本案公司股款，影響
    公司股本充實，妨礙國家就公司管理及資本查核之正確性，
    損及社會大眾對於公司登記之信賴，實非可取。惟念及被告
    願接受司法追訴審判之犯後態度，暨審酌被告教育程度、已
    婚之生活狀況（見被告個人戶籍資料查詢結果），兼衡輔佐
    人所提出之被告診斷證明書（見本院卷第35頁），以及其前
    科紀錄之素行、犯罪動機、情節、目的、手段及所生損害，
    暨檢察官、輔佐人、辯護人對量刑輕重意見（見本院卷第63
    頁）等一切情狀，量處如主文所示之刑，並諭知易科罰金之
    折算標準。
　㈦緩刑之諭知：
  　另被告前未曾因故意犯罪受有期徒刑以上刑之宣告，有臺灣
    高等法院被告前案紀錄表在卷可參，合於緩刑之要件，其因
    一時失慮，致罹刑章，並考量被告業已高齡逾79歲，已非公
    司負責人，身體狀況亦屬不佳而需人照料，本案性質上亦應
    屬偶發行為，可責性非高，被告經此偵審科刑之教訓後，當
    知所警惕，信無再犯之虞，本院因認上開對其所宣告之刑，
    以暫不執行為適當，爰依刑法第74條第1項第1款規定，宣告
    緩刑2年，以啟自新。
據上論斷，應依刑事訴訟法第452條、第299條第1項前段，公司
法第9條第1項後段，商業會計法第71條第5款，刑法第11條前段
、第214條、第55條、第41條第1項前段、第74條第1項第1款，刑
法施行法第1條之1第1項，判決如主文。
本案經檢察官蔡沛珊聲請簡易判決處刑，檢察官張友寧到庭執行
職務。
中　　華　　民　　國　　111 　年　　8 　　月　　30　　日
　　　　　　　　　刑事第十八庭  審判長法　官　宋雲淳
　　　　　　　　　　　　　　　　　　　法　官　陳盈呈
　　　　　　　　　　　　　　　　　　　法　官　范雅涵

以上正本證明與原本無異。
如不服本判決應於收受送達後20日內向本院提出上訴書狀，並應
敘述具體理由；其未敘述上訴理由者，應於上訴期間屆滿後20日
內向本院補提理由書（均須按他造當事人之人數附繕本）「切勿
逕送上級法院」。
　　　　　　　　　　　　　　　　      書記官　楊文祥
中　　華　　民　　國　　111 　年　　8 　　月　　30　　日
附錄本案論罪科刑法條：　　
公司法第9條第1項
公司應收之股款，股東並未實際繳納，而以申請文件表明收足，
或股東雖已繳納而於登記後將股款發還股東，或任由股東收回者
，公司負責人各處5年以下有期徒刑、拘役或科或併科新臺幣50
萬元以上250萬元以下罰金。　　

商業會計法第71條
商業負責人、主辦及經辦會計人員或依法受託代他人處理會計事
務之人員有下列情事之一者，處5年以下有期徒刑、拘役或科或
併科新臺幣60萬元以下罰金：
一、以明知為不實之事項，而填製會計憑證或記入帳冊。
二、故意使應保存之會計憑證、會計帳簿報表滅失毀損。
三、偽造或變造會計憑證、會計帳簿報表內容或毀損其頁數。
四、故意遺漏會計事項不為記錄，致使財務報表發生不實之結果
    。
五、其他利用不正當方法，致使會計事項或財務報表發生不實之
    結果。

中華民國刑法第214條
明知為不實之事項，而使公務員登載於職務上所掌之公文書，足
以生損害於公眾或他人者，處3年以下有期徒刑、拘役或1萬5,00
0元以下罰金。